臺灣屏東地方法院民事裁定　　　　　　　 100年度抗字第22號
抗　告　人　李樹家
　　　　　　李經家
相　對　人　國泰人壽保險股份有限公司
法定代理人　熊明河
上列抗告人因相對人聲請拍賣抵押物事件，對於本院非訟中心於
中華民國100 年3 月8 日所為裁定（100 年度司拍字第34號），
提起抗告，本院裁定如下：
    主  文
原裁定廢棄。
相對人之聲請駁回。
聲請及抗告程序費用新臺幣仟元由相對人負擔。
    理  由
一、按抵押權人，於債權已屆清償期，而未受清償者，得聲請法
    院，拍賣抵押物，就其賣得價金而受清償，民法第873 條第
    1 項定有明文；於民法物權編修正施行前設定之最高限額抵
    押權，亦準用之，民法第881 條之17、民法物權編施行法第
    17條已有規定。而抵押權人聲請拍賣抵押物，在一般抵押，
    因必先有被擔保之債權存在，而後抵押權始得成立，故祇須
    抵押權已經登記，且登記之債權已屆清償期而未受清償，法
    院即應准許之。惟最高限額抵押，抵押權成立時，可不必先
    有債權存在，縱經登記抵押權，因未登記已有被擔保之債權
    存在，如債務人或抵押人否認先已有債權存在，或於抵押權
    成立後，曾有債權發生，而從抵押權人提出之其他文件為形
    式上之審查，又不能明瞭是否有債權存在時，法院自無由准
    許拍賣抵押物，最高法院著有71年台抗字第306 號判例可稽
    。又聲請拍賣抵押物係屬非訟事件，如法院就形式上審查，
    抵押權已依法登記，其登記之清償期並已屆至而未受清償，
    固應為許可拍賣抵押物之裁定。惟抵押權倘係以不確定事實
    之發生為債務之清償期者，如債務人或抵押人否認清償期已
    屆至，而從抵押權人提出之文件為形式上之審查，又不能明
    瞭清償期已否屆至，法院自無從准許拍賣抵押物，應由抵押
    權人提起訴訟，以求解決（最高法院89年度台抗字第212 號
    裁定參照）。此外，最高限額抵押權係對於債權人一定範圍
    內之不特定債權，預定一最高限額，由債務人或第三人提供
    抵押物予以擔保之特殊抵押權。故最高限額抵押權所擔保債
    權必須為一定範圍內所發生之債權。準此以觀，最高限額抵
    押權不僅有其特定性，且最高限額抵押權係從屬於此一定範
    圍內之法律關係，最高限額抵押權所擔保者，即係此項法律
    關係所不斷發生之債權。該一定範圍之法律關係即為最高限
    額抵押權之基礎關係。至概括最高限額抵押權，因債權人與
    債務人間無基本契約（一定之法律關係）為擔保債權發生之
    基礎關係，自難認屬有效（最高法院86年度台上字第3114號
    裁判要旨參照），合先敘明。
二、相對人聲請意旨略以：抵押人李肇祥以其所有如附表所示之
    不動產（下稱系爭不動產），為債務人李旺家向相對人借款
    之擔保，設定最高限額新臺幣（下同）840 萬元之抵押權，
    存續期間為民國89年12月14日起至124 年12月13日止，債務
    清償期依照各個債務契約所定清償日期，經登記在案。嗣訴
    外人林展志即林政億邀李旺家為連帶保證人，向相對人借款
    200 萬元，借款期限為90年8 月2 日起至110 年8 月2 日止
    ，經強制執行拍賣該件抵押物後，仍有本金391,730 元及其
    利息、違約金未受償。又李旺家另向相對人借款115 萬元，
    借款期限為90年9 月13日起至110 年9 月13日止，尚欠本金
    745,695 元未為清償。嗣抗告人因李肇祥死亡，於97年9 月
    20日分割繼承取得系爭不動產之所有權，爰依民法第873 條
    第1 項規定，請准裁定拍賣抵押物云云。
三、原裁定意旨略以：相對人聲請拍賣系爭不動產，經合法通知
    抗告人及債務人就債權額表示意見，然抗告人及債務人逾期
    未以書面或言詞表示意見，爰為准予拍賣之裁定等語。
四、抗告意旨略以：抗告人於100 年3 月2 日收到本院非訟中心
    100 年2 月25日屏院惠非勇字第100 司拍34號函，即於3 月
    7 日具狀聲請閱卷並表示俟閱卷之後再表示意見，蒙准許並
    以電話通知抗告人，抗告人即於3 月17日前往閱卷，詎早於
    3 月8 日已經作成「准予拍賣」之裁定，並於3 月18日送達
    抗告人，抗告人毫無表示意見之機會；又債務人李旺家係於
    100 年3 月17日才收到本院非訟中心100 年3 月14日屏院惠
    非勇字第100 司拍34號函，請李旺家於文到5 日內具狀陳述
    意見，然原裁定於3 月8 日已經作成、3 月18日送達抗告人
    ，債務人亦毫無表示意見之機會，顯違反非訟事件法第74條
    之規定。事實上，抗告人等之父李肇祥以其所有系爭不動產
    供擔保設定840 萬元最高限額抵押權予相對人，該項擔保之
    借款債務（實借700 萬元），自89年12月18日起至99年12月
    18日止共120 期，業於99年12月23日全部清償。至相對人稱
    李旺家為林展志連帶保證借款200 萬元，該件抵押物經拍賣
    分配後，仍有391,730 元未清償部分，與本件抵押權無涉。
    又相對人稱李旺家借款115 萬元，尚欠本金745,695 元部分
    ，該筆債務另以門牌號碼高雄市○○區○○里○○路369 號
    9 樓房地，設定最高限額抵押權供擔保，迄至目前為止，仍
    在依約分期繳付中，無遲誤或違約情事，尚未到期。原裁定
    遽行准予拍賣，容有違誤，應予廢棄，另為駁回相對人聲請
    之裁定等語。
五、經查，相對人固然提出系爭不動產之他項權利證明書影本、
    土地建築改良物抵押權設定契約書（附其他約定事項）影本
    、土地登記謄本、建物登記謄本、前揭700 萬元借據影本、
    林展志即林政億另件債務強制執行之分配表影本、前揭200
    萬元、115 萬元借據影本等件，為其聲請裁定拍賣抵押物之
    佐證，然僅憑上開資料為形式上之審查，未能證明前揭200
    萬元借貸為本件抵押權登記之所謂各個債務契約，無從確定
    相對人所稱李旺家為林展志連帶保證借款200 萬元之未清償
    部分係在本件抵押權所擔保之債權範圍內；又前揭其他約定
    事項，乃定型化契約，其規定擔保債務人「其他一切債務」
    ，為所謂概括最高限額抵押權，因無基本契約（一定之法律
    關係）為擔保債權發生之基礎關係，顯非擔保物提供人所能
    預見，參考首開最高法院見解，已難認為有效，且違反誠信
    原則，對消費者顯失公平，依消費者保護法第12條之規定，
    應認該定型化契約條款為無效，故相對人以此聲請拍賣抵押
    物，即無可採。又相對人稱李旺家借款115 萬元，尚欠本金
    745,695 元部分，借款期限為90年9 月13日起至110 年9 月
    13日止，並未主張有何視為全部到期之事由及其依據，抗告
    人陳明此仍依約分期繳付中，賸餘借款之清償期尚未屆至，
    堪信屬實，自難逕認為已屆清償期而未清償，故其縱為本件
    抵押權所擔保之債權，相對人既不得請求期前清償，其以此
    聲請拍賣抵押物，亦無可取。綜上所述，原裁定遽依相對人
    之聲請，准予拍賣系爭不動產，尚有違誤，抗告意旨求予廢
    棄原裁定，另為駁回相對人聲請之裁定，為有理由，爰為裁
    定如主文。
六、按依法應由關係人負擔費用者，法院裁定命關係人負擔時，
    應一併確定其數額，非訟事件法第24條第1 項定有明文，爰
    依法確定本件聲請及抗告程序費用額為3,000 元（計算式：
    聲請費用2,000 元＋抗告費用1,000 元＝3,000 元），均由
    相對人負擔。
七、依非訟事件法第46條、第21條第2 項、第24條第1 項，民事
    訴訟法第492 條、第78條，裁定如主文。
中    華    民    國   100    年    5     月    10    日
                  民事第二庭    審判長法  官  春生
                                      法  官  李珮妤
                                      法  官  蔡嘉裕
正本係照原本作成。
如不服本裁定，應委任律師為代理人，僅得以適用法規顯有錯誤
為理由，於裁定送達後10日內，向本院提出再為抗告狀，並繳納
再為抗告費用新臺幣1,000 元。
中    華    民    國   100    年    5     月    10    日
                                      書記官  蘇小雅
┌────────────────────────────────────────────┐
│附表：                                                                                  │
├──┬──────────────────┬─┬──────────┬───┬─────┤
│編號│ 土          地           坐      落│地│  面          積    │權 利 │          │
│    ├───┬────┬──┬──┬───┤  ├──┬──┬────┤      │備      考│
│    │縣  市│鄉鎮市區○段  ○○段│地  號│目│公頃│公畝│平方公尺│範 圍 │          │
├──┼───┼────┼──┼──┼───┼─┼──┼──┼────┼───┼─────┤
│001 │屏東  │東港    │東港│    │580   │建│0   │1   │99      │全部  │抗告人應有│
│    │      │        │    │    │      │  │    │    │        │      │部分各2 分│
│    │      │        │    │    │      │  │    │    │        │      │之1       │
└──┴───┴────┴──┴──┴───┴─┴──┴──┴────┴───┴─────┘
┌──────────────────────────────────────────────────────────┐
│附表（建物）︰                                                                                                      │
├──┬───┬───────┬───────┬─────┬─────────────────┬──┬────────┤
│    │      │              │              │建築式樣主│      建物面積（平方公尺）        │    │                │
│    │      │              │              │          ├───────────┬─────┤權利│                │
│編號│建  號│建  物  門  牌│基  地  坐  落│要建築材料│ 樓    層    面    積 │附屬建物主│    │備          考  │
│    │      │              │              │          │                      │要建築材料│範圍│                │
│    │      │              │              │及房屋層數│ 合                計 │及用途    │    │                │
├──┼───┼───────┼───────┼─────┼───────────┼─────┼──┼────────┤
│001 │411   │東港鎮○○路14│東港段580地號 │鋼筋混凝土│1樓53.76、2樓66.56、騎│浴廁面積2 │全部│所有權人李樹家  │
│    │      │7號           │              │造、二層樓│樓12.80合計133.12     │.34       │    │                │
│    │      │              │              │房        │                      │          │    │                │
├──┼───┼───────┼───────┼─────┼───────────┼─────┼──┼────────┤
│002 │412   │東港鎮○○路14│東港段580地號 │鋼筋混凝土│1 樓53.04 、2 樓53.04 │          │全部│所有權人李樹家  │
│    │      │7號           │              │造、二層樓│合計106.08            │          │    │                │
│    │      │              │              │房        │                      │          │    │                │
└──┴───┴───────┴───────┴─────┴───────────┴─────┴──┴────────┘